臺灣高等法院高雄分院民事判決　九十三年度上字第一二號
　　　上　訴　人　甲○○
　　　訴訟代理人　顏福松律師
　　　被上訴人　　高雄市政府
　　　法定代理人　乙○○
　　　訴訟代理人　林孜俞律師
當事人間請求給付使用土地補償金事件，上訴人對於民國九十二年十一月二十八日臺
灣高雄地方法院九十二年度訴字第二二○九號第一審判決提起上訴，本院於民國九十
三年七月二十九日言詞辯論終結，判決如下：
      主      文
原判決廢棄。
被上訴人在第一審之訴及假執行之聲請駁回。
第一、二審訴訟費用由被上訴人負擔。
      事實及理由
一、被上訴人主張：坐落高雄市三民區○○○段一小段（原段名為三塊厝段）六二二
    之三五地號之土地，為被上訴人所有，自民國八十二年一月一日起，遭上訴人無
    權占用面積為三百九十七平方公尺（下稱系爭土地），在其上搭蓋門牌號碼為高
    雄市○○區○○路一九八之一號之房屋（下稱系爭房屋）。上訴人無權占用系爭
    土地作為其房屋之基地而受有利益，自八十二年一月一日起迄今，僅繳交八十六
    年七月一日起至八十六年十二月三十一日止之土地使用補償金，其餘時間均未繳
    納無權占有使用補償金，則上訴人受有占有使用系爭土地之利益即無法律上之理
    由，且被上訴人因系爭土地遭上訴人占用為房屋基地，致無法對系爭土地為使用
    收益，受有損害，故上訴人自應就其無權占用系爭土地所受之利益，即相當於租
    金之利益，對被上訴人負返還義務，爰依不當得利之法律關係，請求上訴人返還
    自八十二年一月一日起至九十一年十二月三十一日止（不含八十六年七月一日起
    至同年十二月三十一日止）之不當得利新台幣（以下同）三百三十四萬三千二百
    三十一元（計算式如原審判決附表所示）及自支付命令繕本送達翌日起算之法定
    遲延利息（原審為被上訴人勝訴之判決，原審主文中利息起算日誤繕為九十二年
    八月九日部分，尚未更正，上訴人不服提起上訴）。於本院聲明：駁回上訴。
二、上訴人則以：系爭土地因四鄰皆為房屋、建物圍堵，並無適當之出路，上訴人於
    八十七年初繳納八十六年七月一日至八十六年十二月三十一日使用土地補償金予
    被上訴人後，即離去拋棄占有，並拋棄對系爭房屋之事實處分權，故被上訴人請
    求八十七年以後之土地補償金，顯無理由。又被上訴人之八十二年至八十六年間
    之土地補償金請求權，已罹於時效，被上訴人不得請求等語，資為抗辯。於本院
    聲明：
    (一)原判決廢棄。
    (二)被上訴人在第一審之訴駁回。
三、不爭執事項：
  (一)上訴人曾占用被上訴人所有之系爭土地，並曾向被上訴人繳納八十六年七月一日
    至同年十二月三十一日間之使用土地補償金。
  (二)被上訴人請求上訴人給付八十四年一月一日起至八十五年十二月三十一日止，占
    用系爭土地之補償金，經臺灣高雄地方法院以八十七年訴字第二三五八號審理，
    上訴人同意分期給付，兩造和解終結。
  (三)系爭土地如附圖所示Ａ、Ｂ部分，為訴外人陳鏡文所占用；如附圖所示Ｃ、Ｄ部
    分為訴外人徐美惠所占用，上訴人並未直接占有系爭土地，且陳鏡文占用系爭土
    地部分，未經上訴人同意。
四、被上訴人請求上訴人給付不當得利，有無理由，分別說明如下：
  (一)如前所述，被上訴人請求上訴人給付八十四年一月一日起至八十五年十二月三十
    一日止占用系爭土地之補償金，業經臺灣高雄地方法院以八十七年訴字第二三五
    八號和解終結。而和解成立者與確定判決有同一效力，民事訴訟法第三百八十條
    第一項定有明文。被上訴人該部分請求為前案既判力所及，於法顯有未合。
  (二)按凡無法律上之原因而獲得相當於租金之利益，致他人受損害時，如該他人之返
    還利益請求權，已逾租金短期消滅時效之期間，對於相當於已罹消滅時效之租金
    之利益，即不得依不當得利之法則，請求返還，最高法院七十五年度台上字第九
    五八號判決意旨參照。又租金為定期給付之債權，其各期給付請求權，因五年間
    不行使而消滅，民法第一百二十六條亦有明文。本件被上訴人於九十二年五月七
    日聲請支付命令，請求上訴人給付八十二年一月一日起至九十一年十二月三十一
    日間之土地補償金，該支付命令繕本於九十二年五月二十六日送達於上訴人，有
    該送達證書附卷足憑（見原審卷第一三頁），上訴人為時效抗辯，則回溯五年即
    八十七年五月二十六日前相當於租金之損害金（即八十二年一月一日至八十三年
    十二月三十一日及八十六年一月一日至八十七年五月二十六日），已罹於時效消
    滅，上訴人拒絕給付，洵屬正當。
  (三)被上訴人起訴主張上訴人無權占有系爭土地，面積三百九十七平方公尺，但本院
    履勘現場，依被上訴人指界，囑託高雄市政府三民地政處派員測量，面積卻為四
    百二十一．○一平方公尺，如附圖所示Ａ、Ｂ、Ｃ、Ｄ四部分合計，被上訴人所
    指上訴人占用之三百九十七平方公尺究位於何處，被上訴人已無法指出，合先敘
    明。系爭土地如附圖所示Ａ、Ｂ部分，其範圍內有系爭房屋與訴外人陳鏡文使用
    之南台路一九八號建物相鄰，Ａ、Ｂ部分須經由陳鏡文所使用土地及所設大門始
    能通往南台路，而Ａ、Ｂ部分目前為訴外人陳鏡文所占用；如附圖所示Ｃ、Ｄ部
    分為訴外人徐美惠所占用，須穿過徐美惠所經營之餐廳（南台路一九○號）始能
    通往南台路；而Ａ、Ｂ與Ｃ、Ｄ間以鐵絲網隔開，此外系爭土地並無其他通路等
    情，業經本院勘驗現場，製有勘驗筆錄及現場圖足憑，復為兩造所不爭執，足認
    上訴人主張系爭土地並無對外之通路、上訴人並未占有使用系爭土地等情為實。
    至上訴人原來所有系爭房屋，陳鏡文證稱：系爭房屋與我們的建物（指一九八號
    建物）相連，多年前伊父親即將兩棟建物間之共同壁打通，合併使用等語（見本
    院卷第六四頁），足認該建物已無獨立之經濟價值，且上訴人亦表示拋棄對於該
    建物之事實處分權，而陳鏡文或其父親使用Ａ、Ｂ部分，並未得上訴人同意一節
    ，為被上訴人所不爭執，自堪信實。另徐美惠證稱：約在八十五、六年間即占用
    如附圖所示Ｃ、Ｄ部分，上訴人並未使用，為被上訴人所不爭執，亦堪信實。雖
    陳美惠於原審證稱：使用系爭土地曾經上訴人同意云云（見原審卷第六九頁），
    然為上訴人所否認，徐美惠於本院證稱：（使用系爭土地曾經上訴人同意之過程
    及方式為何？）當初是我父親與上訴人接洽，接洽時我不在場，我是聽我父親說
    的等語，則徐美惠所稱上訴人同意使用云云，係聽聞其父親所為陳述，並非其親
    身經歷之事實，其陳述是否為真，即有可疑。且徐美惠所提出其父親徐吉宗與上
    訴人於七十二年八月十日所簽訂之合建房屋協議書，及七十六年八月十九日上訴
    人表明仍有履行合建房屋契約誠意之存證信函（見本院卷第八○、九○頁），只
    能證明有商議合建房屋之事實，不能證明上訴人同意徐美惠或其父親使用系爭土
    地，應認徐美惠所稱上訴人同意使用系爭土地云云，尚難採信。陳鏡文、徐美惠
    既分別使用系爭土地多年，則上訴人主張其於八十七年初，即拋棄系爭土地之占
    有，即堪採信。被上訴人對陳鏡文占用系爭土地未得上訴人同意，既不爭執，又
    不能證明徐美惠占用系爭土地係得上訴人之同意，則上訴人亦無間接使用系爭土
    地之情形。職是，被上訴人請求上訴人給付八十七年五月二十六日以後至九十一
    年十二月三十一日間之使用土地之相當於租金之損害金，於法自有未合，不應准
    許。
五、從而，被上訴人本於不當得利之法律關係，請求上訴人給付八十二年一月一日起
    至九十一年十二月三十一日止（不含八十六年七月一日起至同年十二月三十一日
    止），相當於租金之損害金三百三十四萬三千二百三十一元及自支付命令繕本送
    達翌起算之法定遲延利息，為無理由，不應准許。原審判命上訴人如數給付，並
    為假執行之宣告，自有未洽。上訴意旨指摘原判決不當，求予廢棄改判，為有理
    由。自應由本院予以廢棄改判，如主文第二項所示。
六、據上論結，本件上訴為有理由，依民事訴訟法第四百五十條、第七十八條，判決
    如主文。
中　　　華　　　民　　　國　　九十三　　年　　　八　　　月　　　十二　　日
                                                民事第二庭
~B1審判長法　官　簡色嬌
~B2      法　官　沈建興
~B3      法　官　陳真真
正本係照原本作成。
如對本判決上訴，須於判決送達後二十日內向本院提出上訴狀，其未表明上訴理由者
，應於上訴後二十日內向本院提出上訴理由書（均須按他造當事人之人數附繕本）。
上訴時應提出委任律師或具有律師資格之人之委任狀，並依附註條文規定辦理。
中　　　華　　　民　　　國　　九十三　　年　　　八　　　月　　　十二　　日
~B法院書記官　高惠珠
附註：
民事訴訟法第四百六十六條之一：對於第二審判決上訴，上訴人應委任律師為訴訟代
理人，但上訴人或其法定代理人具有律師資格者，不在此限。
上訴人之配偶、三親等內之血親、二親等內之姻親，或上訴人為法人、中央或地方機
關時，其所屬專任人員具有律師資格並經法院認適當者，亦得為第三審訴訟代理人。
第一項但書及第二項情形，應於提起上訴或委任時釋明之。
